臺灣高等法院高雄分院刑事判決　　　　　　　　　九十年度重上更(三)字第二八號
　　上　訴　人
　　即自 訴 人　丙○○
　　上　訴　人
　　即　被　告　乙○○
　　選任辯護人　柯尊仁　律師
　　　　　　　　啟夫
　　上　訴　人
　　即　被　告　丁○○
右上訴人等因被告等偽造文書等案件，不服臺灣高雄地方法院八十四年度自緝字第五
號、五四號中華民國八十三年十一月二十三日、八十四年一月十六日第一審判決，提
起上訴，判決後，經最高法院第三次發回更審，本院判決如左：
    主  文
原判決撤銷。
乙○○，丁○○均無罪。
    理  由
一、自訴意旨略以：緣自訴人丙○○與被告丁○○係多年好友，被告乙○○則為丁○○之妻，於民國（下同）八十二年十一月二十三日下午某時，丁○○向自訴人丙○○詐稱：其妻乙○○所開設之鴻蘭企業股份有限公司（以下簡稱鴻蘭公司），
    經營國際貿易，需開發國內即期信用狀及進口遠期信用狀，欲向第一商業銀行股
    份有限公司（以下簡稱第一銀行）借款，邀請自訴人為借款之連帶保證人，自訴
    人乃於上揭時日，與丁○○同往高雄市左營區○○○路四一一號第一銀行左營分
    行辦理保證手續，該銀行承辦人即另案被告黃奇興隨即交付自訴人空白之第一銀
    行保證書、約定書及進口遠期信用狀借款契約等三張書狀，請求自訴人簽名，自
    訴人不疑有他，僅在上開書狀及借款契約上簽名，被告黃奇興與丁○○二人以借
    款額度尚未確定，要求自訴人在保證金額欄預留空白，俟該公司借款金額確定後
    自訴人再行填寫並蓋章，換言之，於當時自訴人尚未完成連帶保證手續。詎於八
    十三年四月及五月中旬，自訴人忽接獲第一銀行左營分行便函，請求自訴人清償
    上揭公司向該銀行借款新台幣（下同）九百九十五萬元及美金十六萬三千八百元
    之保證債務。自訴人接獲上揭便函後，即往第一銀行左營分行請求該銀行承辦主
    管即另案被告王忠勇出示鴻蘭公司有關借款之證據，以及自訴人簽名之上揭書狀
    ，惟王忠勇初不肯出示全部證件，經自訴人再三請求，王忠勇始命黃奇興提出書
    狀影本，自訴人發覺該保證書上保證金額偽填為貳仟萬元，在進口遠期信用狀借
    款契約書上保證金額偽填美金拾萬元，日期偽填為八十二年十二月十一日，且
    均蓋有偽造之自訴人印章。又自訴人並未在鴻蘭公司委任開發國內即期信用狀，
    契約書上連帶保證人欄簽名蓋章，乙○○、丁○○二人竟於八十二年十一月二十
    五日共同偽造自訴人之簽名及蓋章，並偽填保證金額為壹仟萬元，有該偽造之契
    約書影本可憑，上揭保證書內保證金額貳仟萬元，以及進口遠期信用狀借款契約
    上保證金額美金拾萬元，與委任開發國內即期信用狀契約上保證金額壹仟萬元
    均係同一手筆，並非自訴人所填寫，係出於偽造者。又查，乙○○及丁○○於八
    十二年十一月二十六日竟共同偽造自訴人丙○○之簽名及印章為連帶保證人，書
    立借據二張持向第一銀行借款，共計玖佰玖拾伍萬元，其距自訴人於八十二年十
    一月二十三日在第一銀行，於書狀上簽名僅三日後，顯見該被告早已知悉借款總
    額，竟於當日請求自訴人在上揭保證書及進口遠期信用狀借款契約書有關保證金
    額欄預留空白，藉達被告等偽填貳仟萬元及美金拾萬元之目的。按自訴人丙○○並非鴻蘭公司之股東，亦非丁○○、乙○○之親戚，豈願為該公司連帶保證金
    額達仟萬元及美金拾萬元，自訴人於上揭時地將簽名後未填寫保證金額之書
    狀交付被告黃奇興，且該貸款由黃奇興之主管即知情之被告王忠勇核准，丁○○
    、乙○○與黃奇興、王忠勇等四人偽造自訴人之印章及偽造上揭書狀足以生損害
    於自訴人及該銀行，其犯罪有犯意聯絡及行為之分擔，自為共同正犯。又渠四人
    等共同施用詐術，使自訴人於民國八十二年十一月二十三日在空白書狀上簽名，
    並由彼等偽造文書及以空頭支票兩張持向第一銀行騙借玖佰玖拾伍萬元及美金壹
    拾陸萬仟捌佰元，施用詐術使自訴人負擔是項保證債務，而丁○○、乙○○等
    於八十三年一月二十五日即宣告倒閉，逃匿無，先後僅兩個月時間，彼等行使
    偽造文書及以空頭支票持以騙借現款之犯行，彰彰明甚，因認被告丁○○、乙○○等二人有與黃奇興、王忠勇（黃、王二人經原審另行判決）共同涉犯刑法第二
    百十條、第二百十三條、第二百十四條、第二百十六條以及同法第三百三十九條
    第一項之罪嫌云云。
二、自訴人認被告乙○○、丁○○與共同被告黃奇興、王忠勇兩人均涉有上述犯行，
    係以：自訴人僅在上開保證書上之「連帶保證人欄」、「對保簽章欄」，約定書
    上之「立約定書人欄」、「對保簽名及蓋章欄」、進口遠期信用狀借款契約上之
    「連帶保證人欄」及印鑑卡上之「姓名欄」上簽名，惟因簽名當時之保證金額尚
    未確定，故自訴人並未蓋章，嗣案外人丁○○、乙○○二人竟偽刻自訴人印章，
    與被告黃奇興、王忠勇勾串共謀，於前開保證書等文件上盜蓋上開偽刻之印章，
    復偽造委任開發國內即期信用狀契約及面額各為「八百萬元」及「一百九十五萬
    元」之借據二張，持向第一銀行貸款，致使自訴人應擔負「連帶保證人」責任之
    損害，並提出上述保證書、約定書、契約書及借據（均為影本）為憑，為其論據
    。惟犯罪事實應依證據認定之，無證據不得推定其犯罪事實；又不能證明被告犯
    罪者，應諭知無罪之判決，刑事訴訟法第一百五十四條、第三百零一條第一項分
    別定有明文。再者，認定不利於被告之事實，須依積極證據，苟積極證據不足為
    不利於被告之認定時，即應為有利於被告之認定，更不必有何有利之證據（最高
    法院三十年上字第八一六號判例參照）。
三、訊據被告乙○○否認有右開犯行，辯稱伊雖係鴻蘭公司之名義負責人，惟該公司
    實際上係由伊夫丁○○負責經營，貸款之事係由丁○○處理，伊曾經依丁○○之
    指示，前往一銀左營分行辦理貸款手續，其他之事，伊並不知情云云。被告丁○○經合法傳喚無正當理由未到庭，惟其於原審及本院上訴審審理時，亦堅決否認
    有右開犯行，辯稱：委任開發國內即期信用狀契約及借據紙上自訴人丙○○之簽
    名及蓋印雖係伊所簽蓋，但係經丙○○之同意，且印章亦係丙○○交給伊的，並
    無不法之情事各等語，然其於最高法院發回後，於更一審則一改前詞，坦承其確
    有右開犯行不諱，供稱：伊確未經自訴人之同意，擅自盜刻自訴人之印章，蓋章
    時亦未經自訴人之同意，伊有偽造文書沒錯云云；而共同被告黃奇興、王忠勇二
    人亦堅決否認有與被告乙○○、丁○○共同為前揭犯行，黃奇興辯稱：上述保證
    書及進口遠期信用狀借款契約均由伊填載保證金額後由自訴人審認無訛簽名蓋章
    ，另前揭約定書及印鑑卡亦係自訴人同時簽名蓋章；而另外之借據二紙及委任開
    發國內即期信用狀契約，係由丁○○送至銀行，均已有自訴人之印文，伊核對印
    文與留存於銀行之印鑑卡之印文相符，即依作業程序辦理。伊和載江泉、自訴人
    均本不相識，何必幫助載江泉以偽造文書方式去對保。本件辦理貸款、保證均依
    照規定辦理，伊沒有偽造文書及詐欺取財等語，另王忠勇亦辯稱：伊係第一銀行
    左營分行之副理，是貸款部門之主管，但貸款作業另有經辦人（承辦人）負責，
    伊對於貸款業務僅負書面之審核，伊認自訴人丙○○留存於銀行內之印文與其他
    借據等文件上之印文相同，伊只要審核有無對保及蓋章，其他授權經辦人處理，
    核對印鑑卡之印文，亦由經辦人核對，只要符合程序規定，即依放款規定核發，
    自無何罪責可言等語。經查：
(一)、自訴人與被告丁○○係多年好友，雙方有金錢往來關係，已據彼等陳明在卷（本
    院另案八十三年度上訴字第二八一三號黃奇興、王忠勇偽造文書案卷第五十二頁
    、九十五頁背面）。且於八十二年十二月間（其時間在本件貸款之後），丁○○
    之妻被告乙○○名義所開設之鴻蘭公司（按乙○○係該公司名義上負責人，實際
    上是由丁○○負責經營）向迪和股份有限公司（以下簡稱迪和公司）購買鐵圈，
    丁○○亦出面邀請自訴人丙○○提供座落嘉義市○○○段二五三地號之土地一筆
    ，設定總金額七百萬元之抵押權，另與丁○○等人共同簽發面額九百二十六萬元
    之本票一紙交予迪和公司，作為買賣價金之擔保等情，已據證人即迪和公司職員
    高瑞陽到庭證述甚詳（見同上卷第一七九頁至一八０頁），並有迪和公司提出之
    授權書，本票及買賣契約書在卷可按（本院上訴卷第五三至五八頁），復有本院
    前審向嘉義市地政事務所調取之前開土地設定抵押權之相關資料足憑（附於同上
    卷第一二七頁至一三九頁），質之自訴人及丁○○對於上情又供承非虛（同上卷
    第一五一頁背面、一八０頁背面），且因自訴人在同年十一月間，已答應充當鴻
    蘭公司向第一銀行借款之保證人在先，其後又同意擔任鴻蘭公司向迪和公司借款
    之保證人，足見自訴人丙○○與丁○○雙方關係之密切，及自訴人對丁○○之信
    任（本件縱如自訴人所稱當時並未約定擔保金額，但其對於答應擔任鴻蘭公司向
    第一銀行借款保證人之事並不爭執，在此之後之同年十二月間，自訴人又答應充
    當向迪和公司借款之保證人，亦可見當時其二人之互信關係其為密切）。因此自
    訴人陳述稱其非載江泉之親戚，亦非鴻蘭公司股東，不可能擔任鴻蘭公司之保證
    人一節，即與事實不符，自不足採。
(二)、自訴人丙○○於八十二年十一月間，同意為鴻蘭公司向第一銀行左營分行貸借款
    項作保，並於八十二年十一月二十三日隨同丁○○前往該銀行對保，及上述保證
    書、約定書、進口遠期信用狀借款契約與留存於該銀行之印鑑卡上之「丙○○」
    署押，均係由自訴人丙○○親自簽名於其上各節，迭據自訴人丙○○陳明無異（
    一審八三自四０一號卷八十三年七月二十三日筆錄、本院卷第六八頁），雖自訴
    人又陳稱：上開保證書及借款契約於簽名時均係空白云云，惟上情為共同被告黃
    奇興所堅決否認。查自訴人既於上開文件上親自簽名，則其在簽名之前，理當對
    於該文件之內容詳予瞭解及原留空白待填之保證金額、存續期間等重要事項記載
    明確後，始肯簽署其名，焉有於未記載前開重要事項即簽名之理﹖況銀行印鑑卡
    ，須本人親自簽名蓋章後，方能建立，並為以後放款作業核對印鑑是否相符之依
    據，此情亦據黃奇興陳明在卷；自不可能僅由自訴人在印鑑卡上簽名，而未蓋章
    ，銀行即將印鑑卡建立，是自訴人前開所陳，尚與常情有悖。再者，自訴人承認
    為其簽名之保證書、約定書、進口遠期信用狀借款契約、印鑑卡等資料上，均經
    對保程序，其對保日期均載為八十二年十一月二十三日（其中進口遠期信用狀用
    借款契約未載明對保日期），而對保之目的在於核對本人及其資料有無錯誤，並
    完成其簽名及蓋章手續，本件之對保人係黃奇興，亦有上開資料可參，其係第一
    銀行之職員，衡情應盡其職責以完成對保手續（本件亦無證據證明黃奇興有與被
    告等人共同為偽造文書以貸款之情事存在），因此，如果，當時自訴人未在前開
    文件上簽名及蓋章，黃奇興是否會在其上蓋章表示完成對保手續，亦非無疑。
(三)、卷附之上述保證書、約定書、個人資料表、進口遠期信用狀借款契約，委任開發
    國內即期信用狀契約及借據二張上之「丙○○」印文，與印鑑卡上之「丙○○」
    印文（以上資料除個人資料表附於本院卷第七九頁外，其餘均附在一審卷），均
    係同一顆印章所蓋一節，已據法務部調查局鑑定明確，此有該局八十六年四月一
    日陸(二)00000000號鑑定通知書附於本院上更(一)字第三０九號卷可稽（
    本院上更(一)卷第一一０頁），復經自訴人丙○○，自訴代理人，共同被告黃奇興
    、王忠勇及被告丁○○供承上述印文係同一顆印章所蓋用等語在卷（見本院八十
    三年度上訴字第二八一三號卷第一五二頁背面、第九十七頁、第一八一頁），且
    經本院前審詳予比對結果，上開印文均相吻合。另前揭「委任開發國內即期信用
    狀契約」、「借據二張」上丙○○之署押，與上述自訴人自承為其親自簽名於「
    保證書」、「約定書」、「進口遠期信用狀借款契約」及「印鑑卡」上之丙○○
    之署押，依肉眼觀察，顯然即可看出非同一人之筆跡。而經本院前審質之丁○○
    供稱：委任開發國內即期信用狀契約，借據上之丙○○署押係伊代為簽署云云（
    見本院同上卷第九十六頁背面），另經原審法院命共同被告黃奇興、王忠勇二人
    當庭書寫「丙○○」之簽名，經詳予比對結果，其二人之「丙○○」之簽名字跡
    ，與「委任開發國內即期信用狀契約」、「借據二張」上之「丙○○」簽名字跡
    不同，有共同被告黃奇興、王忠勇等二人書寫之字跡二張在卷可憑（見一審卷第
    四七、四八頁）。是上開印鑑卡等文件上之自訴人「丙○○」簽名多枚，均非共
    同被告二人所簽寫，而各文件上之自訴人之印文又全部相符合，均係由同一顆印
    章所蓋用無訛。又自訴人既親自於上開保證書等文件上簽名，業如前述，因簽名
    之效力與印鑑（文）之效力相同，自訴人當有為保證人之意思表示，亦即其為保
    證之行為已生效力。縱使自訴人辯稱伊簽名時尚未記載保證金額云云屬實，惟自
    訴人既明知尚未填載金額，仍願意簽名於保證書等文件上，表示其同意或授權該
    金額由他人填載，自不得於事後再諉稱未經其同意或授權云云，自訴人自應就其
    簽名負責，更何況自訴人並無積極證據足以證明他人所填載之金額超過其授權範
    圍，或自訴人確曾向被告陳述其同意保證之金額為何（亦即自訴人根本沒有限制
    保證金額為何）？又上述各文件上之『丙○○』簽名既均為被告丁○○所書寫，
    而其上之自訴人印文又同一，已如前述。而按銀行業者於客戶設定印鑑卡後，其
    辨別客戶之方式在習慣上係認印文（核對印文是否相符），而不管是否本人親自
    前來辦理手續（對保除外），此乃眾所週知之事。因此，只要自訴人之印鑑章與
    印鑑卡上之印文相符，即推定自訴人同意為此意思表示或行為（例如提款、簽發
    借據、本票等），而上述各文件上之自訴人印文與印鑑卡上之印文相符，自應認
    定自訴人有為上述保證等行為，又無證據證明被告等有偽造印章之行為、或與共
    同被告黃奇興、王忠勇有勾結向銀行詐財之情事，則共同被告王忠勇（副理）於
    書面審查上述文件之自訴人印文與印鑑卡上之印文相符後，即同意依約放款，並
    無疏失或不當之處。
(四)、前開「委任開發國內即期信用狀契約」之金額欄內之「壹仟萬元」及存續期間欄
    內之「年11.月日」係第一銀行左營分行徵信職員吳吉生所填載，已據其供認
    無訛，並有其書寫之字跡在卷可資比對（見本院同上卷第六一頁背面），其又供
    稱：「委任開發國內即期信用狀契約後面所有資料（指立約人，連帶保證人欄部
    分）是丁○○寫的，且同時就蓋章，因為當時已與丁○○講好金額，所以我就先
    填寫好金額，再交給丁○○填寫後面的資料」云云，有其供述筆錄在卷可憑（同
    上卷第六十二頁）。自訴人既同意被告丁○○為前揭借款擔保，則上開金額、日
    期縱由證人吳吉生填寫，然吳吉生係聽信丁○○之言而填寫，自訴人殊難執此而
    推諉其保證責任。
(五)、被告丁○○於本院黃奇興、王忠勇偽造文書案調查時先證稱：「鴻蘭公司是我在
    經營，但用我太太名義」「我當時是向丙○○說鴻蘭公司經營國際貿易，需要開
    發國內即期信用狀及進口遠期信用狀，請他同意擔任連帶保證人，以便鴻蘭公司
    借款，當時丙○○有同意，詳細金額是國內即期信用狀台幣一千萬元，遠期信用
    狀約台幣六百多萬元，：：：這是當時與丙○○所談的（保證）金額。丙○○有
    與我一起到第一商銀辦理對保手續」、「保證書及約定書都是丙○○當場在銀行
    簽名蓋章的，保證書上的「二千萬元」是銀行職員寫的，是先寫「二千萬元」之
    後，丙○○才在上面簽名蓋章。進口遠期信用狀借款契約後面（丙○○）的簽名
    蓋章是丙○○親自簽名蓋章，「美金三十萬元」及日期係銀行職員寫的，是先寫
    金額之後丙○○才簽名蓋章，委任開發國內即期信用狀後面的「丙○○」是我簽
    的及蓋章，前面的金額是銀行職員寫的，這份的日期與其他的日期不同，丙○○
    的印章是他交給我的，因丙○○已由行員對保過，而且已留有印鑑卡，所以以後
    不必他再親自去，祇需印鑑相同即可」、「對保之後，徵得丙○○同意，就把印
    鑑章留在我這裡，以便我辦理借款手續，借據上「丙○○」名字也是我簽的及蓋
    章」云云（本院八十三年度上訴字第二八一三號卷第九六、九七頁），然其嗣又
    供稱：「丙○○的印章是我自己去刻的，是於八十二年十月間：：：刻的，我刻
    這個章丙○○不知道」、「保證書及約定書那些資料上的印章是我蓋的，因對保
    那甲，丙○○有去銀行，但他看資料沒填好，就先簽名，但沒蓋章，說「等金額
    填寫完後，我再蓋章」，又丙○○只有在印鑑卡上簽名，並無蓋章，是隔甲我去
    時一起蓋章的」云云（同上卷第一八０－一八二頁），又丁○○於原審及本院前
    審調查時或供稱：「我並沒有偽刻（丙○○）印章，向第一銀行借款是事實，丙○○擔保證人亦為事實」、「對保時（金額）就已確定，對保時，他（指丙○○
    ）的印章就交給我」云云（見該案原審卷第十四頁及本院上訴字第五七一號卷第
    二一頁），或供稱：「向一銀借款，我有向自訴人說，並告訴他說要刻一個印章
    蓋在申請書上，所以我去刻一個印章，經核准後，我通知他南下作保，但當時尚
    未確定金額，所以他只在約定書、保證書、進口遠期信用狀借款契約書及銀行印
    鑑卡簽名，而未蓋章，等金額確定後他再南下蓋章，：：：這個印章丙○○並未
    同意我刻，他只同意作保：：：」云云（見同上案本院卷第三四頁），繼於本院
    調查中供稱：「我沒有經他同意就刻了他的印章，蓋章時我沒有經過丙○○的同
    意，我有偽造文書沒有錯。」云云（見本院上更(一)第三八０號卷第四九頁）據上
    以觀，丁○○對於上訴人丙○○於八十二年十一月二十三日至第一銀行左營分行
    對保簽名之同時，有無同時蓋章﹖簽名時保證金額已否確定填載﹖以及蓋在前開
    借據，委任開發國內即期信用狀契約之「丙○○」印文之印章，係自訴人丙○○
    於對保後留予丁○○使用，或係事前自訴人同意丁○○刻用，抑或丁○○於八十
    二年十月間即予盜刻等各節，前後陳述不一，且反覆不定。惟查：(1)自訴人同意
    為鴻蘭公司向第一銀行左營分行借款作保，且自訴人與丁○○已於八十二年十一
    月二十三日前往上開銀行對保，及自訴人已在前開保證書、約定書、進口遠期信
    用狀借款契約及印鑑卡上親自簽名，前已言及，自訴人既同意作保，則丁○○自
    無於八十二年十月間另行偽刻自訴人印章之必要，其理至為淺顯。況自訴人既同
    意為本件借款之保證人，並一起前往對保，定會帶印章前往銀行（自訴人亦稱
    其有帶印章前往），被告丁○○又如何預見有自訴人因借款金額空白而不願在
    借款文件上蓋章之情況發生（自訴人主張之事實），而於八十二年十月間預為偽
    刻印章備用﹖(2)自訴人既在前開文件上簽名，且已瞭解簽名係為作保，若非作保
    金額已明確，且為其所同意，即係其信任丁○○，授權丁○○處理，徵之被告乙○○（鴻蘭公司名義負責人）陳述：「我雖是公司負責人，但只是人頭（即形式
    上之負責人之意），至於我先生去找丙○○做保證人的事，我不清楚，但後來我
    先生從銀行回來說，丙○○願作保的金額國內台幣一千萬元，國外美金三十萬元
    ：：：」云云（見本院上訴字二八一三號卷第六０頁）之情以觀，亦可見一斑。
    (3)被告丁○○所書立之上開二張借據，面額分別為八百萬元及一百九十五萬元，
    共計九百九十五萬元，雖超過自訴人代理人於原審所陳：「當初口頭上約定之保
    證金額為七、八百萬元」云云（見原審卷第四十六頁反面），惟參酌自訴人於隔
    月即八十二年十二月間，猶提供前揭土地為鴻蘭公司向迪和公司購貨之擔保（設
    定總金額為七百萬元之抵押權），並另與丁○○等人共同簽發面額九百二十六萬
    元之本票交予迪和公司，均足見自訴人為鴻蘭公司作保之金額，非在七、八百萬
    元之上不可。(4)退步言之，苟自訴人於上述文件上簽名之時，並未同時蓋章，惟
    其既已同意作保，並自嘉義前來高雄隨同被告丁○○至銀行對保，則被告黃奇興
    主觀上當認定自訴人同意作保無異，另據被告丁○○證述：「我去貸款之前，並
    不認識黃奇興、王忠勇，辦理本件貸款並無給他們二人任何好處」、「他們是否
    知道這不是丙○○的印章，我不瞭解」云云（見本院二八一三號卷第一八三頁）
    ，則縱使當時保證金額未確定，自訴人先行簽名尚未蓋章，而事後丁○○再取自
    訴人之印章補蓋，因不違反自訴人本意，即難認共同被告黃奇興與被告丁○○或
    乙○○間，有詐欺取財及偽造文書之犯意聯絡。(5)共同被告王忠勇係前開銀行之
    經理，對於貸款業務，僅為書面之審核，查上述文件內丙○○之印文均相吻合，
    且申請貸款文件亦齊全，則共同被告王忠勇據予核准貸放，應無不合。自訴人既
    係受丁○○之邀，而同意為借款之連帶保證人，則銀行於自訴人完成保證手續，
    依約放款予鴻蘭公司，其間並無任何施詐之行為，使自訴人負擔保證債務，自訴
    人謂被告等有共同詐欺犯行，即無理由。
(六)、自訴人係於八十三年四月及五月中旬，先後接獲第一商業銀行左營分行4.12.一
    左字第二０一三號及5.11.一左字第一００九號簡便行文表，請求自訴人清償鴻
    蘭公司向該銀行借款九百九十五萬元及美金十六萬三千八百元之保證債務，乃對
    該銀行左營分行王忠勇、黃奇興及乙○○、丁○○等四人提起本件自訴，其目的
    在免除其連帶保證人之責任，此有自訴狀在卷可稽。然查自訴人與丁○○是多年
    好友，雙方有金錢往來關係，已如前述，故丁○○始有請求自訴人為其妻之鴻蘭
    公司保證之舉，衡之常情，丁○○請求自訴人為鴻蘭公司作保，彼此間對於保證
    金額之範圍，必有所溝通，自訴人始願由其住處即嘉義市南下高雄市，由丁○○
    陪同前往第一銀行左營分行辦理對保手續，則自訴人指稱：黃奇興與丁○○二人
    以借款額度尚未確定，要求自訴人在保證金額欄預留空白，俟該公司借款金額確
    定後，自訴人再行填寫並蓋章云云，顯與常情有違，自難採信。又查自訴人除於
    八十二年十一月二十三日為鴻蘭公司向第一銀行左營分行借款之連帶保證人外，
    又於同年十二月二十八日，鴻蘭公司向迪和公司購買鐵圈時，亦應丁○○邀請提
    供其座落嘉義市○○○段二五三號之土地一筆，設定總金額七百萬之抵押權，另
    與丁○○等人共同簽發金額九百廿六萬元之本票一紙交予迪和公司，作為買賣價
    金之擔保等情，已如前述，足見自訴人與丁○○間關係密切，否則自訴人豈有一
    再為其作保。依彼等間之友誼，自訴人既願至第一銀行左營分行作保，並於保證
    書、約定書及進口遠期信用狀借款契約書上簽名擔任連帶保證人，則丁○○顯無
    於本件委任開發國內即期信用狀契約及借據上連帶保證人欄，偽造自訴人之署押
    及蓋上偽刻「丙○○」印章之印文之必要，從而丁○○於本院八十三年度上訴字
    第二八一三號被告黃奇興、王忠勇被訴偽造文書等案件中之本院八十四年二月廿
    日調查時所證述：「鴻蘭公司是我在經營，但用我太太名義」「我當時是向丙○○說鴻蘭公司經營國際貿易，需要開發國內即期信用狀及進口遠期信用狀，請他
    同意擔任連帶保證人，以便鴻蘭公司借款，當時丙○○有同意，詳細金額是國內
    即期信用狀台幣一千萬元，遠期信用狀約台幣六百多萬元，：：：這是當時與丙○○所談的（保證）金額。丙○○有與我一起到第一商銀辦理對保手續」、「保
    證書及約定書都是丙○○當場在銀行簽名蓋章的，保證書上的「二千萬元」是銀
    行職員寫的，是先寫「二千萬元」之後，丙○○才在上面簽名蓋章。進口遠期信
    用狀借款契約後面（丙○○）的簽名蓋章是丙○○親自簽名蓋章，「美金三十萬
    元」及日期係銀行職員寫的，是先寫金額之後丙○○才簽名蓋章，委任開發國內
    即期信用狀後面的「丙○○」是我簽的及蓋章，前面的金額是銀行職員寫的，這
    份的日期與其他的日期不同，丙○○的印章是他交給我的，因丙○○已由行員對
    保過，而且已留有印鑑卡，所以以後不必他再親自去，祇需印鑑相同即可」、「
   對保之後，徵得丙○○同意，就把印鑑章留在我這裡，以便我辦理借款手續，借
    據上「丙○○」名字也是我簽的及蓋章」云云（見該卷第九六、九七頁）等情，
    暨於本案原審及本院前審調查時所辯：委任開發國內即期信用狀契約及借據二紙
    上，自訴人之簽名及蓋印是我所為，但曾經得丙○○之同意，且對保時丙○○就
    將其印章交給我，並無偽造署押，偽刻自訴人印章蓋用之不法情事等情（本院上
    訴卷第二一頁），應屬可採。嗣丁○○於本院八十四年五月十一日調查程序之後
    始改稱：丙○○並未同意我刻他的印章，他只同意作保，等金額確定才蓋章等情
    （同上卷第三四頁），然查共同被告黃奇興於本院調查中證述：丁○○與丙○○
    一起來銀行對保時，丙○○簽名時就已蓋章，他並沒有說先簽名，等金額確定再
    蓋章等語（見同上卷第五０頁），亦如前述，按自訴人既於保證書、約定書及進
    口遠期信用國契約書上簽名蓋章，為鴻蘭公司之連帶保證人，雖事後丁○○補送
    之委任開發國內即期信用狀契約及借據二紙上連帶保證人欄上「丙○○」名字非
    自訴人親自簽署，然其上之印章與自訴人對保之上述保證書、約定書、進口遠期
    信用狀契約書上之蓋章相同，足可認為自訴人已授權自訴人代為繕寫上開書類資
    料，難謂被告丁○○有何偽造文書之犯行，至於被告丁○○於本院事後改稱：「
    丙○○的印章是我自己去刻的，是於八十二年十月間到台南市○○路一刻印店刻
    的，我刻這個章丙○○不知道」、「保證書及約定書那些資料上的印章是我蓋的
    ，因對保那甲，丙○○有去銀行，但他看資料沒填好，就先簽名，但沒蓋章，說
    等金額填寫完後，我再蓋章」、「對保時丙○○有去，但丙○○只有在印鑑卡上
    簽名，並無蓋章，是隔甲我去時一起蓋章的」云云（見本院八十四年度上訴字第
    二八一三號卷第一八０頁背面、一八一頁、一八二頁），然查自訴人同意為鴻蘭
    公司向第一銀行左營分行借款作保，且自訴人與丁○○已於八十二年十一月二十
    三日前往上開銀行對保，及自訴人已在前開保證書、約定書、進口遠期信用狀借
    款契約及印鑑卡上親自簽名，前已言及，自訴人既同意作保，則證人丁○○自無
    於八十二年十月間於對保前，另行偽刻自訴人印章之必要。又向銀行申請借款，
    經過徵信後，必於申請借款額度經核准後，始會通知借款人及保證人前往簽約，
    豈會發生借款金額不知而未填載之情形，若有未填載，馬上補填載即可，自訴人
    何需只署名不蓋章，自訴人此部分主張，已與常理不合。況自訴人既同意為本件
    借款之保證人，並一起前往對保，定會帶印章前往銀行（自訴人亦稱其有帶
    印章前往），丁○○又如何可預見自訴人因借款金額空白而不願在借款文件上蓋
    章之情況發生（自訴人所主張之事實），而於八十二年十月間預為偽刻印章備用
    ﹖故縱丁○○有刻該印章於對保時使用，揆諸前開論述，亦係經自訴人同意刻章
    為本件借款保證之用，較符合事理。丁○○前開所供伊未經自訴人之同意，偽刻
    自訴人之印章及私下蓋用自訴人印章對保之過程等情節，無非基於其與自訴人之
    情誼，為卸免自訴人之保證責任，自承刑責之行為，不無可能。
(七)、自訴人丙○○亦自承「印鑑卡上的簽名是我簽的。」（見原審卷第六十三頁背面
    ），而按所謂印鑑卡，係指持有人蓋印於其上，以作為事後為法律行為之依據，
    自訴人為商場中人，當知之甚詳。則自訴人既在印鑑卡上簽名，豈有不同時蓋章
    之理，反過來說，其既不願在印鑑卡上蓋章，又何必簽名其上﹖（銀行職員於將
    印鑑卡交由自訴人時，亦不可能僅由自訴人簽名其上後，於未蓋印鑑以前即予收
    回之理，因印鑑卡係專指蓋章於該卡片上而言），自訴人如未同意作保，又何需
    在該印鑑卡上簽名，自訴人於自訴狀內亦未提及印鑑卡之事（見八十三年六月十
    一日自訴狀），迄八十三年六月二十七日共同被告黃奇興、王忠勇之辯護人提出
    該印鑑卡後，始又稱「印章非當時蓋的」（見原審卷第二二頁），惟如非於當時
    辦理保證手續時即已蓋好印鑑，銀行職員豈會收受該印鑑卡（僅簽名而未蓋章，
    即非屬印鑑卡，而應稱為簽名卡）﹖故自訴人所主張及丁○○一度證稱自訴人未
    在印鑑卡上蓋章云云，自不足採。且依據該印鑑卡上之內容記載：「茲將本人使
    用於各種票據、借據及一切憑證之印鑑蓋於背面，並留存為據，同時聲明凡各種
    票據、借據及一切憑證上之印文與本留存印鑑相符，即生效力。」（見原審卷第
    三十二頁所附印鑑卡），亦可知該印鑑卡之重要性，且本件銀行係居於債權人之
    地位，如被告未完成借款程序，銀行豈有放款之理，自訴人之指訴顯與事實不符
    ，至自訴人於本院前審調查中提出其印鑑證明一份，以示與其保證本件貸款之印
    鑑不符一節，按自訴人為保證被告等經營之鴻蘭公司之貸款，苟在印鑑卡上蓋印
    、簽名，該印鑑卡上之印文，對於債權人第一商業銀行左營分行而言，依雙方之
    約定，即視為印鑑，不需與戶政事務所登記印鑑證明內之印文相同為必要，一經
    登記於銀行內之印鑑卡，即屬生效，亦不能僅憑自訴人所提出印鑑證明內之印文
    與本案不同，遽認本案內之印文、印章非自訴人所為，而為被告等不利之認定。
(八)、自訴人雖主張其已於八十二年十二月二十八日在鴻蘭公司向迪和公司借款案件中
    充當保證人，其保證金額為九百六十二萬元，有本票可參（本院上訴五七一號卷
    第五六頁），如果知悉在鴻蘭公司向第一銀行借款之保證額度係二千萬元豈有再
    願意充當保證人之理﹖且被告丁○○亦自承：自訴人充當鴻蘭公司向迪和公司借
    款之保證人時，未告知第一銀行之貸款額度已定（本院上訴一九一號卷第八三頁
    背面），因此，足認自訴人確實不知保證金額係二千萬元云云。惟願充當他人之
    保證人，係在主債務人不能清償時，其應負清償之責（民法第七百三十九條參照
    ），因此，通常係與該人有特殊關係存在，如一定親屬或有深厚之友誼等，始願
    充當保證人。本件自訴人既已願充當鴻蘭公司向迪和公司借款之保證人，其金額
    又高達九百六十二萬元，足見其與被告丁○○間有一定之情誼存在；且本件借款
    時間在八十二年十一月間，其時間在自訴人為向迪和公司借款保證人之前，衡情
    自訴人在充當鴻蘭公司向迪和公司借款保證人之前，豈無考量其之前已充當鴻蘭
    公司向第一銀行借款之保證人，及其保證額度之情形﹖因此，自難以前開本票推
    定自訴人不知在第一銀行之保證責任係二千萬元。再者，丁○○在本院前審之供
    述為：「（問：八十二年十二月二十八日鴻蘭公司向迪和公司借錢，丙○○當保
    證人的是否知道鴻蘭公司於八十二年十一月二十三日向一銀一營分行借錢﹖），
    他（自訴人）不知道；（問：八十二年十二月二十八日有無向丙○○說八十二年
    十一月二十三日作保事﹖）沒有」（本院上訴一九一號卷第八三頁背面），依其
    所述，並非指未告知保證額度，而係指未告知保證之事，但丁○○在本件審理中
    其陳述反覆，有時並為對自己不利之陳述，而該部分不利於丁○○之陳述業經本
    院認為不能採信，已如前述；且本件向第一銀行之借款，係在八十二年十一月二
    十六日即行放款，有前開臺灣臺北地方法院民事判決可參，其日期亦在自訴人充
    當向迪和公司借款之保證人日期之前，衡情，縱丁○○未主動告知，因事關自訴
    人之權益（將來如鴻蘭公司不能清償時，其應負擔之責任），自訴人亦應主動加
 以了解，是丁○○上述陳述，並不足為自訴人不知其保證額度之依據。
(九)、又委任開發國內即期信用狀契約上之「丙○○」簽名，固係其丁○○所為，且其
    日期為八十二年十二月二十五日，距簽訂保證書之同年月二十三日雖有二日之距
    ，但因自訴人在二十三日已在進口遠期信用狀借款約上完成簽名蓋章手續，已如
    前述，而被告丁○○並陳明「貸款是有用到時才放款」（本院上訴五七一號卷第
    二一頁），因此，由自訴人先在進口遠期信用狀借款約完成保證手續，並將印鑑
    交由丁○○保管，以便辦理放款之用（此業經丁○○陳明在卷），並非不可能，
    此由，卷附借據（一審卷）之日期載為八十二年十一月二十六日，亦可認定丁○○此部分供詞為真正，因此，尚難前開日期之差距為被告不利之認定。
(十)、本件自訴人就其保證金額或稱二百萬元（本院上訴五七一號卷第二二頁），或稱
    當時口頭約定七、八百萬元（一審八十三年七月十一日筆錄），而丁○○則稱：
    自訴人之擔保金額為一千萬元云云（本院上訴五七一號卷第二一頁背面）；惟自
    訴人在自訴狀已載明「以借款額尚未確定，要求自訴人在保證金額欄預留空白，
    俟該公司借款金額確定後，自訴人再行填寫並蓋章」，可見其在提起本件自訴之
    初，係主張當時之保證金額並未確定，惟其後則或稱二百萬元，或稱七、八百萬
    元，前後陳述不一，能否採信已非無疑；何況，如果當時保證金額尚未確定，因
    保證金額之多少，牽涉到將來自訴人應負擔之責任，衡情，自訴人是否會在保證
    書等資料簽名（實際上簽名後，其契約即發生效力），而任由他人填載證金額，
    實值懷疑；又丁○○雖曾為自訴人保證金額是一千萬元之陳述，但其在一審中即
    供稱：本件貸款之初其即有告訴自訴人貸款額度（一審自緝五號卷第十三頁背面
    至十四頁），再者，參酌丁○○亦曾為自白有偽造本件文書之犯行，足見其不利
    於己之陳述不足採信，自難以前開陳述即認定本件貸款額度於自訴人簽名時尚未
    確定。又關於本件之貸款額度何以核准為二千萬元部分，據證人吳吉生已陳明僅
    依丙○○個人資料表上之不動產予以徵信，並未對丙○○本人作徵信（本院卷第
    八六頁），而黃奇興則其係辦理授信，並非徵信（本院卷第七五頁）；而銀行放
    款之額度多少，牽涉其將來能否回收題，且有一定作業程序，如果未經徵信，銀
    行亦無輕易放款之理，因此，第一銀行如何決定放款額度之過程雖未明瞭（實際
    上第一銀行對鴻蘭公司之放款只有九百九十五萬元，及美金十六萬三千八百元，
    並非二千萬元，足見銀行並非貸款人欲借貸多少即全數貸與）；且本件在自訴人
    填寫保證書等資料時，已載明保證額度為二千萬元，已如前述，則第一銀行將來
    之徵信過程僅在於決定能否放款及其額度，亦難據此認定自訴人在填寫保證書等
    資料時保證額度尚未確定。
(十一)、綜上所述，被告二人之辯解，應堪採信，而共同被告黃奇興、王忠勇當時為省營
    行庫之行員，與丁○○於本件放款之前素不相識，丁○○於本件申請放款時，亦
    無給黃、王二人任何好處，為丁○○供承在卷（本院二八一三號卷第一八三頁正
    、背面），丁○○亦係依正常程序申請放款，實無任何動機，足以說明該共同被
    告二人願與丁○○共謀坑害自訴人，其二人為上述放款作業時，並無違法或有疏
    失之處，復查無積極證據足資證明被告二人有與黃奇興、王忠勇勾結而為偽造文
    書等情事，自訴人顯圖為解免其保證責任，而故為此訴訟甚明，其所持之論據，
    尚不能證明被告等有上述犯行，此外又乏其他確切之證據足以證明被告等有偽造
    文書及詐欺犯行，原審未予詳察，遽予論罪科刑，自有未洽，自訴人上訴意旨，
    仍執被告等共同偽造其印章乙顆，蓋在契約書及借據上部分，未合併論處，顯非
    適法等詞，指摘原判決不當，固屬無據，被告等上訴意旨指摘原判決不當，則非
    無理由，自應由本院將原判決撤銷，諭知被告乙○○、丁○○無罪（自訴意旨雖
    另認被告二人之前開行為，另犯刑法第二百十六條、第二百十三條、第二百十四
    條之罪嫌，惟本件之保證書等資料均係真正，已如前述，從而自不生觸犯前開罪
    名之問題，併此敘明）。另關於戴林碧蘭、戴典良二人雖亦為前開債務之連帶保
    證人，此有臺灣臺北地方法院八十四年重訴字第九八號判決可參（本院上訴一九
    一號卷第一一五頁），經本院予以傳訊其二人均未到庭，本院審酌在自訴人有簽
    名保證書等資料上均無其二人之簽名，其二人均係簽名在另一張保證書上（本院
    上訴五七一號卷第五九頁），且乙○○供稱係其與戴林碧蘭、戴典良二人同去銀
    行作保（本院卷第六七頁），丁○○則供稱：其與自訴人是下午去銀行，乙○○
    是早上去銀行（本院上訴五七一號卷第二二頁），足徵其二人對於自訴人作保之
    經過並不知悉，自無再予傳訊必要。
四、被告丁○○經合法傳喚，無正當理由不到庭，爰不待其陳述，逕行判決。
據上論斷，應依刑事訴訟法第三百六十九條第一項前段、第三百六十四條、第三百七
十一條、第三百四十三條、第三百零一條第一項，判決如主文。
中    華    民    國     九十一     年       一       月     二十九   日
                              臺灣高等法院高雄分院刑事第一庭
                                  審判長法官  王光照
                                        法官  黃壽燕
                                        法官  黃仁松
右正本證明與原本無異。
如不服本判決，應於判決送達後十日內向本院提出上訴狀，其未述理由者並應於提
出上訴狀後十日內向本院補提理由書（應附繕本)。
                                      書記官  呂明燕
中    華    民    國     九十一     年       一       月     三十一   日
                                                                    Ｊ
